---
title: "HR projekt Analiza danych"
date: "`r Sys.Date()`"
output:
  rmdformats::downcute:
    self_contained: true
    default_style: "light"
    downcute_theme: "default"
editor_options: 
  markdown: 
    wrap: 72
---

# **Projekt HR**

Poniższy projekt przedstawia analizę danych opartą na danych
zawierających... Projekt zawiera się w czeterech głównych etapach: 1.
Data cleansing, Wrangling, 2. Wizualizacja danych, 3. Analiza opisowa,
4. Wnioskowanie. Celem projektu jest wykonanie analizy, opartej na
przygotowanym zbiorze danych.

### *Wczytanie bibliotek*

```{r setup, include=FALSE}
## Global options
knitr::opts_chunk$set(cache = TRUE)
options(scipen = 999, digits=6) 
if(!require('DMwR')) install.packages("https://cran.r-project.org/src/contrib/Archive/DMwR/DMwR_0.4.1.tar.gz", repos=NULL, type="source", dependencies=TRUE)
library(naniar)
library(ggplot2)
library(VIM)
library(misty) 
library(dlookr) 
library(rstatix)
library(DataExplorer)
```

# **Etap 1. Data cleansing, Wrangling**

W celu wykonania projektu wczytano zestaw danych.

```{r}
dane <- read.csv(file="HR.csv") 
```

Kolejne wczytanie danych z nagłówkami i specyficznymi separatorami.

```{r}
tabela <- read.csv("HR.csv", header= TRUE, sep=",", dec=",")
```

Następnie wyświetlono dane z tabeli, aby wstępnie zweryfikować ich
poprawność, ilość oraz aby zyskać ogólny pogląd na badane wartości.

```{r}
View(tabela)
```

Ważnym krokiem analizy jest sprawdzenie liczby brakujących wartości w
całym zbiorze danych. Uzyskana wartość to łączna liczba brakujących
obserwacji wśród wszystkich zmiennych.

```{r echo=TRUE}
sum(is.na(tabela))
```

Aby dowiedzieć się szczegółów dotyczących braków zmiennych wykonano
wykres brakujących wartości. Przedstawia on wszystkie zmienne
występujące w zbiorze danych oraz wskazuje te, które zawierają puste
wartości. Jak można odczytać z poniższego wykresu, w zbiorze występują
trzy zmienne, które mają braki. Są to kolejno: Age (100), MonthlyIncome
(150) oraz Attrition(150).

```{r echo=TRUE}
plot_missing(tabela)
```

W celu znalezenia poszczególnych wierszy zawierającyh braki danych, wykorzystano funkcję rows_with_na,
która przechowuje indeksy wierszy, które zawierają brakujące wartości. W wynikiem tej funkcji jest tabela, która pozbawiona jest wierszy z N/A.

```{r}
rows_with_na <- which(complete.cases(tabela))
tabela[rows_with_na, ]
```

Znalezienie kolumn z brakującymi wartościami

```{r}
cols_with_na <- which(colSums(is.na(tabela)) > 0)
```

Wyświetla nazwy kolumn, które zawierają brakujące dane

```{r echo=TRUE}
names(tabela)[cols_with_na]
```

Shadowmapa brakujących danych pokazuje, w których kolumnach znajdują się
brakujące dane oraz podaje ich liczbę.

```{r echo=TRUE}
gg_miss_var(tabela) + labs( title = "Shadowmapa brakujących danych", x =
"Kolumny", y = "Liczba brakujących wartości" )
```

Wykres pokazujący gdzie występują poszczególne braki w danych

```{r echo=TRUE}
vis_miss(tabela)
```

Podsumowanie braków danych w formie tabeli

```{r echo=TRUE}
miss_var_summary(tabela)
```

Wizualizacja braków danych w formie wykresu słupkowego. Poniżej
wyświetlane są zależności pomiędzy brakami danych. Z wykresu wynika, że
nie ma wzorca braku danych, są one niezależne. Jest niewiele przypadków
(łącznie 34), gdzie brakuje więcej niż jednej zmiennej w wierszu, ale
nie można tego uznać za regułę.

```{r echo=TRUE}
gg_miss_upset(tabela)
```


# sprawdzanie czy dane zawierają inne wartości specjalne?

```{r echo=TRUE}
is.special <- function(x){
  if (is.numeric(x)) !is.finite(x) else is.na(x)
}

sapply(tabela, is.special)
```

```{r}
for (n in colnames(tabela)){
  is.na(tabela[[n]]) <- is.special(tabela[[n]])
}
summary(tabela)
```

# Sprawdzanie spojnosci danych - tworzenie RULES

# Rule 1 - Age pomiedzy 18 a 100 lat
# Rule 2 - Attrition - albo Yes albo No
# Rule 3 - MonthlyIncome, YearsAtCompany,  - > 0

install.packages("editrules")
library(editrules)
okreslenie regul:
```{r}
RULE <- editset(c(
  "Age >= 18",
  "Age <100",
  "Attrition %in% c('Yes','No')",
  "MonthlyIncome > 0",
  "YearsAtCompany >= 0"
))
RULE
```
sprawdzanie ile razy regula jest lamana
```{r}
violations <- violatedEdits(RULE, tabela)
summary(violations)
summary(violatedEdits(RULE, tabela))
plot(violations)
```
Wartosci odstajacce wykres
``` {r}
boxplot(tabela$Age)
boxplot(tabela$MonthlyIncome)
```
**Wypełnianie braków danych** W tym etapie projektu wypełniliśmy braki
danych.

Wypełnienie braków danych

```{r}
dane <- hotdeck(tabela)

na.pattern(tabela) #brakujące wzorce braków danych

tabela$Age <- imputate_na(tabela, Age, no_attrs = TRUE, method =
"median") View(tabela)
```

# tabela\$Attrition \<- imputate_na(tabela, Age, Attrition, MonthlyIncome,

# no_attrs = TRUE, method = "median")

miss_var_summary(tabela)

tabela\$MonthlyIncome \<- imputate_na(tabela, MonthlyIncome, no_attrs =
TRUE, method = "median")

View(tabela) miss_var_summary(tabela)

# proba mikrofonu
