---
title: "HR projekt Analiza danych"
date: "`r Sys.Date()`"
output:
  rmdformats::downcute:
    self_contained: true
    default_style: "light"
    downcute_theme: "default"
editor_options: 
  markdown: 
    wrap: 72
---

# **Projekt HR**

Poniższy projekt przedstawia analizę danych opartą na danych
zawierających... Projekt zawiera się w czeterech głównych etapach: 1.
Data cleansing, Wrangling, 2. Wizualizacja danych, 3. Analiza opisowa,
4. Wnioskowanie. Celem projektu jest wykonanie analizy, opartej na
przygotowanym zbiorze danych.

### *Wczytanie bibliotek*

```{r setup, include=FALSE}
## Global options
knitr::opts_chunk$set(cache = TRUE)
options(scipen = 999, digits=6) 
if(!require('DMwR')) install.packages("https://cran.r-project.org/src/contrib/Archive/DMwR/DMwR_0.4.1.tar.gz", repos=NULL, type="source", dependencies=TRUE)
library(naniar)
library(ggplot2)
library(VIM)
library(misty) 
library(dlookr) 
library(rstatix)
library(DataExplorer)
library(editrules)
library(tidyverse)
library(datarium)
library(textclean)
```

# **Etap 1. Data cleansing**

W celu wykonania projektu wczytano zestaw danych.

```{r}
dane <- read.csv(file = "HR.csv")
```

Kolejne wczytanie danych z nagłówkami i specyficznymi separatorami.

```{r}
tabela <- read.csv("HR.csv", header= TRUE, sep=",", dec=",")
```

Następnie wyświetlono dane z tabeli, aby wstępnie zweryfikować ich
poprawność, ilość oraz aby zyskać ogólny pogląd na badane wartości.

```{r}
View(tabela)
```

Ważnym krokiem analizy jest sprawdzenie liczby brakujących wartości w
całym zbiorze danych. Uzyskana wartość to łączna liczba brakujących
obserwacji wśród wszystkich zmiennych.

```{r echo=TRUE}
sum(is.na(tabela))
```

Aby dowiedzieć się szczegółów dotyczących braków zmiennych wykonano
wykres brakujących wartości. Przedstawia on wszystkie zmienne
występujące w zbiorze danych oraz wskazuje te, które zawierają puste
wartości. Jak można odczytać z poniższego wykresu, w zbiorze występują
trzy zmienne, które mają braki. Są to kolejno: Age (100), MonthlyIncome
(150) oraz Attrition(150).

```{r echo=TRUE}
plot_missing(tabela)
```

Kolejną metodą sprawdzającą braki danych jest shadowmapa. Pokazuje ona,
w których kolumnach znajdują się brakujące dane oraz zwraca ich liczbę.

```{r echo=TRUE}
gg_miss_var(tabela) + labs( title = "Shadowmapa brakujących danych", x =
"Kolumny", y = "Liczba brakujących wartości" )
```

Poniżej zastosowano bardziej szczegółowy wykres, który pokazuje nie
tylko w których zmiennych są braki, ale także wskazuje wiersz, w ktorym
one występują.

```{r echo=TRUE}
vis_miss(tabela)
```

Podsumowanie braków danych w formie tabeli.

```{r echo=TRUE}
wybrane_kolumny <- tabela %>% select(Attrition, MonthlyIncome, Age)
miss_var_summary(wybrane_kolumny)
```

Wizualizacja braków danych w formie wykresu słupkowego. Poniżej
wyświetlane są zależności pomiędzy brakami danych. Z wykresu wynika, że
nie ma wzorca braku danych, są one niezależne. Jest niewiele przypadków
(łącznie 34), gdzie brakuje więcej niż jednej zmiennej w wierszu, ale
nie można tego uznać za regułę.

```{r echo=TRUE}
gg_miss_upset(tabela)
```

Kolejnym krokiem w przygotowaniu danych do ich póżniejszej analizy jest
sprawdzenie ich spójności. Dane powinny spełniać określone przez
analityka reguły, aby nie fałszowały późniejszych obliczeń. W tym
projekcie określono pięć reguł, które musiały zostać spełnione przez
odpowiednie zmienne. Są to kolejno: wiek pracownika większy lub równy od
18 i mniejszy od 100, odejście pracownika z firmy ma mieć wartość prawda
lub fałsz, miesięczny dochód większy od zera oraz lata pracy z firmie
większe lub równe zero.

```{r}
RULE <- editset(c(
  "Age >= 18",
  "Age <100",
  "Attrition %in% c('Yes','No')",
  "MonthlyIncome > 0",
  "YearsAtCompany >= 0"
))
RULE
```

Następnie zbadano ile razy w zbiorze danych łamane są ustanowione
wcześniej reguły. Tutaj nie do końca umiem zinterpretować
#naprawić błędy (zamienic na NA) i potem wypełnić braki imputacją
```{r}
violations <- violatedEdits(RULE, tabela)
summary(violations)
summary(violatedEdits(RULE, tabela))
plot(violations)
```

```{r}
replace_errors_with_na
```


Poniższy wykres przedstawia wartości odstające w badanej populacji.
Dlaczego tutaj jest ten wykres?

```{r}
boxplot(tabela$Age)
boxplot(tabela$MonthlyIncome)
```

Wypełnianie braków danych\*\* W tym etapie projektu wypełniliśmy braki
danych.

Wypełnienie braków danych - wszystkich wartosci

```{r}
tabela_knn <- kNN(tabela)
Age_kNN <- tabela_knn$Age
```

# powyzsza metoda wypelnila wszystkie brakujace dane

sprawdzenie raz jeszcze czy napewno wszystkie dane zostaly uzupelnione

```{r}
cols_with_na <- which(colSums(is.na(tabela)) > 0)
```

# **Etap 2. Data wrangling**

manipulacja danymi
#do zmiany żeby wypluwało kila rekordów 
```{r}

tabela_knn %>%
  filter(Age < 45, MonthlyIncome < 5000, YearsWithCurrManager < 5)
tabela_knn %>%
select(Age, BusinessTravel, Department, Education, Gender, MonthlyIncome, YearsWithCurrManager)
  
```

Poniżej dokonano sortowania danych za pomocą jednej lub więcej
zmiennych. Dodatkowo użyto funkcji 'count', aby zliczyć posortowane
obserwacje. Z tego wiadomo na przykład, że w firmie pracowało więcej
mężczyzn niż kobiet lub że najwięcej pracowników pochodziło z działu
badań i rozwoju.
#zamiast tego wykresiki ile % pracuje mezczyzni kobiety, ile zrezygnowalo itd., w jakim wieku rezygnuja itd
```{r}

tabela_knn %>%
  arrange(MonthlyIncome)
tabela_knn %>%
  arrange(Age)
tabela_knn %>%
  count(Age)
tabela_knn %>%
  count(Department)
tabela_knn %>%
  count(Education)
tabela_knn %>%
  count(JobLevel)
tabela_knn %>%
  count(Gender)
        
```

Zagłębiając się w funkcję sortowania, wykonano podsumowanie libczy osób
na danych stanowiskach wraz z podaniem średniego zarobku na tym
stanowisku. Uzyskane informacje posortowano malejąco. Z poniższej
analizy wynika, że najwięcej osób pracowało na stanowisku dyrektora ds.
sprzedaży, natomiast najmniej w dziale zasobów ludzkich. Średnio
najlepiej nagradzanym stanowiskiem był przedstawiciel handlowy,
natomiast najlepiej nagradzanym był manager.

```{r}
tabela_knn %>%
  group_by(JobRole) %>%
  summarise(
    Liczba_osób = n(),
    Średni_zarobek = mean(MonthlyIncome)
  ) %>%
  arrange(desc(Liczba_osób))
```

# **Etap 3. Data visualization**

### **Wykres 1 - Satysfakcja z pracy**

Poniższy wykres przedstawia jak pracownicy z podziałem na płeć oceniali
swoją staysfkację z pracy w czteropunktowej skali. Zdecydowanie więcej
mężczyzn wskazało dwa najwyższe poziomy zadowolenia w porównaniu do
kobiet.

```{r}
ggplot(tabela_knn, aes(x=JobSatisfaction)) +
  geom_histogram(bins=10) +
  labs(title="Satysfakcja z pracy", x="Ocena od 1 do 4", y="Liczba osób") +
  theme_bw() +
  facet_grid(~Gender)
```

### **Wykres 2 - Zależność wyształcenia względem zarobków**

Poniższy wykres przedstawia zależność poziomu wykształcenia do zarobków.
Wydawać by się mogło, że wykształcenie znacznie wpływa na zarobki - co
do zasady czym wyższe wykształcenie tym wyższe zarobki. Jednak w badanej
populacji nie jest to zasadą. Choć rzeczywiście tendencja zaborków jest
rosnąca oraz minimalne zarobki zwiększają się wraz z kolejnym poziomem
wykształcenia, to najwyższe wartości obserwowane są w każdym z poziomów.
Nie są to wcale pojedncze wartości odstające lecz powtarzające się
obserwacje. Natomiast czym wyższe jest wykształcenie tym więcej
pracowników zarabia statystycznie więcej niż z niższym wykształceniem.
Widać również, że płeć nie ma specjalnego wpływu na zarobki. Zarówno
kobiety i mężczyźni w badanej populacji byli w stanie zarobić zarówno
mało, średnio jak i uzyskać te najwyższe wartości.


#zmienić na boxplot
```{r}
  ggplot(tabela_knn, aes(x=Education, y=MonthlyIncome, color=Gender)) +
  geom_point() +
  geom_smooth(method="lm") + 
  theme_light() +
  theme(legend.position = c(0.15, 0.85)) +
  labs(
    title = "Zależność wykształcenia względem zarobków",
    x = "Poziom wykształcenia",
    y = "Miesięczne zarobki"
  )
```

### **Wykres 3 - Zależność wieku względem zarobków**

Ten punktowy wykres przedstawia zależność wieku pracownika względem jego
zarobków. W tym przypadku logiczne założenie, że wraz z wiekiem zarobki
powinny rosnąć jak najbardziej się sprawdza. Jak widać linia trendu jest
rosnącą funckją liniową, wskazującą na średni wzrost zarobków względem
wieku. Naturalnie występują wartości skrajnie odstające, gdzie 60 -
latek zarabia mniej niż 20 - latek czy 30 - latek. Dodatkowo wykres
podzielono względem płci. Linie trednu praktycznie się na siebie
nakładają, co wskazuje na to, że płeć nie ma zbytniego wpływu na zarobki
względem wieku - liczy się doświadczenie.


#attrition kolorami można też dodać na innym wykresie
```{r}
ggplot(tabela_knn, aes(x=Age, y=MonthlyIncome, color=Gender)) +
  geom_point() +
  geom_smooth(method="lm") + 
  theme_light() +
  theme(legend.position = c(0.1, 0.85)) + 
  labs(
    title = "Zależność wieku względem zarobków",
    x = "Wiek",
    y = "Miesięczne zarobki") 
```

### **Wykres 4 - Zależność satysfakcji z pracy względem work-life balance**
nie do końca kumam
# wykres zależności satysfakcji z pracy od work life balance

```{r}
ggplot(data = tabela_knn, aes(x = WorkLifeBalance, y = JobSatisfaction)) +
  geom_tile(aes(fill = after_stat(count)), stat = "bin2d") +
  scale_fill_gradient(low = "white", high = "blue") +
  labs(
    title = "Zależność satysfakcji z pracy od Work-Life Balance",
    x = "Work fife balance",
    y = "Satysfakcja z pracy",
    fill = "Liczba"
  )
```


### **Wykres 5 - wykres zależności satysfakcji z relacji od stanu cywilnego**

```{r}
ggplot(data = tabela_knn, aes(x = RelationshipSatisfaction, fill = MaritalStatus)) +
  geom_histogram(binwidth = 1, position = "dodge", color = "black") +
  facet_grid(. ~ MaritalStatus) +
  scale_fill_manual(values = c("skyblue", "orange", "purple")) +
  labs(
    title = "Rozkład satysfakcji w zależności od stanu cywilnego",
    x = "Satysfakcja z relacji",
    y = "Liczba osób",
    fill = "Stan cywilny"
  ) +
  theme_minimal()
```

### **Wykres 6 - wykres Liczebność podróży służbowych w zależności od stanowisk**

```{r}
heatmap_data <- as.data.frame(table(tabela_knn$JobRole, tabela_knn$BusinessTravel))
colnames(heatmap_data) <- c("JobRole", "BusinessTravel", "Count")
ggplot(data = heatmap_data, aes(x = JobRole, y = BusinessTravel, fill = Count)) +
  geom_tile(color = "white") +
  scale_fill_gradient(low = "white", high = "orange") +
  labs(
    title = "Liczebność podróży służbowych w zależności od stanowiska",
    x = "Stanowisko pracy",
    y = "Podróże służbowe",
    fill = "Liczba osób"
  ) +
  theme_minimal() +
  theme(axis.text.x = element_text(angle = 45, hjust = 1))
```
### **Wykres 7 - Zależność satysfakcji z pracy względem odejść praconików**

Na poniższym wykresie przedstawiono jak satysfakcja z pracy wpływa na decyzję pracownika o odejściu. Zdecydowanie widać, iż więcej jest pracowników, którzy zostają w firmie niż tych, którzy z niej odchodzą. Badana populacja wykazuje się bardzo wysoką satysfakcją z pracy - tych, którzy zostali i ocenili swoje zadowolonie najwyższym punktem jest niemalże dwuktornie więcej niż tych najmniej zadowolonych. 
Natomiast odejście z pracy nie do końca podyktowane jest małą satysfakcją z pracy. Najwięcej pracowników, którzy odeszli z firmy ocenili swoje zadolowanie na 3 w czterostopniowej skali. Zatem wysoka satysfakcja nie gwaratnuje zatrzymanie pracownika. 

```{r}
ggplot(data = tabela_knn, aes(x = JobSatisfaction, fill = Attrition)) +
  geom_histogram(binwidth = 1, position = "dodge", color = "black") +
  facet_grid(. ~ Attrition) +
  scale_fill_manual(values = c("skyblue", "orange")) +
  labs(
    title = "Rozkład satysfakcji pracy do odejść pracowników",
    x = "Satysfakcja z pracy",
    y = "Liczba osób",
    fill = "Odejście pracownika"
  ) +
  theme_minimal()
```

### **Wykres 8 - Zależność liczby lat pracy w firmie (YearsAtCompany) względem odejść (attrition) Wykres ten pokaże, jak liczba lat pracy rozkłada się w grupie pracowników, którzy odeszli, w porównaniu do tych, którzy pozostali w firmie **

```{r}
ggplot(data = tabela_knn, aes(x = YearsAtCompany, fill = Attrition)) +
  geom_histogram(binwidth = 1, position = "dodge", color = "black") +
  facet_grid(. ~ Attrition) +
  scale_fill_manual(values = c("darkgreen", "orange")) +
  labs(
    title = "Zależność liczby lat pracy w firmie względem odejść",
    x = "liczby lat pracy w firmie",
    y = "Liczba osób",
    fill = "Odejście pracownika"
  ) +
  theme_minimal()
```
### **Wykres 9 - Zależność liczby nadgodzin (OverTime) względem odejść (attrition)**
```{r}
ggplot(tabela_knn, aes(x = Attrition, y = JobSatisfaction )) +
  geom_boxplot() +
  coord_flip()
  labs(
    title = "Wykres pudełkowy dla zmiennej Attrition",
    x = "Attrition (Yes/No)",
    y = "satydfakcja"
  ) +
  theme_minimal()
```
### **Wykres 10 - Zależność liczby lat od ostatniego awansu (YearsSinceLastPromotion) względem odejść (attrition)**
```{r}
ggplot(data = tabela_knn, aes(x = YearsSinceLastPromotion, fill = Attrition)) +
  geom_histogram(binwidth = 1, position = "dodge", color = "white") +
  facet_grid(. ~ Attrition) +
  scale_fill_manual(values = c("skyblue", "violet")) +
  labs(
    title = "Zależność liczby lat od ostatniego awansu względem odejść",
    x = "lata od ostatniego awansu",
    y = "Liczba osób",
    fill = "Odejście pracownika"
  ) +
  theme_minimal()
```

#te wykrey juz mamy - mysle, ze az tyle nie potrzeba bez zmiennej attrition

### Wykres 1 - Satysfakcja z pracy
### Wykres 2 - Zależność wyształcenia względem zarobków
### Wykres 3 - Zależność wieku względem zarobków
### Wykres 4 - Zależność satysfakcji z pracy względem work-life balance
### Wykres 5 - wykres zależności satysfakcji z relacji od stanu cywilnego
### Wykres 6 - wykres Liczebność podróży służbowych w zależności od stanowisk
### Wykres 7 - Zależność satysfakcji z pracy względem odejść praconików
### Wykres 8 - Zależność liczby lat pracy w firmie (YearsAtCompany) względem odejść (attrition)
### Wykres 9 - Zależność liczby nadgodzin (OverTime) względem odejść (attrition)
### Wykres 10 - Zależność liczby lat od ostatniego awansu (YearsSinceLastPromotion) względem odejść (attrition)

### arrition względem cech ludzi działów, 
### jak sie rozklada dochod satysfakcja 
# commit