---
title: "HR projekt Analiza danych - Projekt dotyczy analizy odejść pracowników (Attrition) w firmie, mającej na celu zrozumienie, jakie czynniki wpływają na decyzję o opuszczeniu miejsca pracy. Skupiono się na zmiennych, takich jak wiek i miesięczne dochody, aby zidentyfikować różnice między pracownikami, którzy pozostali, a tymi, którzy odeszli."
date: "`r Sys.Date()`"
output:
  rmdformats::downcute:
    self_contained: true
    default_style: "light"
    downcute_theme: "default"
editor_options: 
  markdown: 
    wrap: 72
---

# **Projekt HR**

# **Wstęp**

Poniższy projekt przedstawia analizę danych opartą na danych
zawierających informacje dotyczące pracowników pewnej firmy oraz. Główną
zmienną, której dotyczy analiza to attrition, czyli rezygnowanie z
pracy. Analiza opiera się na zbadaniu motywacji, przyczyn, zależności
pomiędzy odchodzeniem z pracy a innymi zmiennymi.

Powstawić można hipotezę badawczą - **co wpływa na odchodzenie z pracy
przez pracowników?**

Projekt zawiera się w czeterech głównych etapach: 1. Data cleansing,
Wrangling, 2. Wizualizacja danych, 3. Analiza opisowa i wnioskowanie statystyczne.

Celem projektu jest wykonanie analizy skupiając się na zmiennej
'attrition', opartej na przygotowanym zbiorze danych.

### *Wczytanie bibliotek*

```{r setup, include=FALSE}
## Global options
knitr::opts_chunk$set(cache = TRUE)
options(scipen = 999, digits=6) 
if(!require('DMwR')) install.packages("https://cran.r-project.org/src/contrib/Archive/DMwR/DMwR_0.4.1.tar.gz", repos=NULL, type="source", dependencies=TRUE)
library(naniar)
library(ggplot2)
library(VIM)
library(misty) 
library(dlookr) 
library(rstatix)
library(DataExplorer)
library(editrules)
library(tidyverse)
library(datarium)
library(textclean)
library(mice)
library(readr)
library(dplyr)
library(psych)
library(ggcorrplot)
library(reshape2)
library(ggstatsplot)
library(ineq)
library(corrplot)
library(MASS)
```

# **Etap 1. Data cleansing**

### **Wstęp**

W procesie analizy danych kluczowym etapem jest ich oczyszczenie, aby
zapewnić poprawność i spójność zbioru. W pierwszej kolejności sprawdzono
kompletność danych, identyfikując brakujące wartości oraz analizując ich
rozkład za pomocą wykresów i podsumowań statystycznych. Następnie
zweryfikowano zgodność zmiennych z określonymi regułami, skorygowano
błędy oraz uzupełniono braki imputacją, co umożliwiło dalszą rzetelną
analizę danych.

W celu wykonania projektu wczytano zestaw danych.

```{r}
dane <- read.csv(file = "HR.csv")
```

Kolejne wczytanie danych z nagłówkami i specyficznymi separatorami.

```{r}
tabela <- read.csv("HR.csv", header= TRUE, sep=",", dec=",")
```

Następnie wyświetlono dane z tabeli, aby wstępnie zweryfikować ich
poprawność, ilość oraz aby zyskać ogólny pogląd na badane wartości.

```{r}
View(tabela)
```

Ważnym krokiem analizy jest sprawdzenie liczby brakujących wartości w
całym zbiorze danych. Uzyskana wartość to łączna liczba brakujących
obserwacji wśród wszystkich zmiennych.

```{r echo=TRUE}
sum(is.na(tabela))
```

Aby dowiedzieć się szczegółów dotyczących braków zmiennych wykonano
wykres brakujących wartości. Przedstawia on wszystkie zmienne
występujące w zbiorze danych oraz wskazuje te, które zawierają puste
wartości. Jak można odczytać z poniższego wykresu, w zbiorze występują
trzy zmienne, które mają braki. Są to kolejno: Age (100), MonthlyIncome
(150) oraz Attrition(150).

```{r echo=TRUE}
plot_missing(tabela)
```

Kolejną metodą sprawdzającą braki danych jest shadowmapa. Pokazuje ona,
w których kolumnach znajdują się brakujące dane oraz zwraca ich liczbę.

```{r echo=TRUE}
gg_miss_var(tabela) + labs( title = "Shadowmapa brakujących danych", x =
"Kolumny", y = "Liczba brakujących wartości" )
```

Poniżej zastosowano bardziej szczegółowy wykres, który pokazuje nie
tylko w których zmiennych są braki, ale także wskazuje wiersz, w ktorym
one występują.

```{r echo=TRUE}
vis_miss(tabela)
```

Podsumowanie braków danych w formie tabeli.

```{r echo=TRUE}
wybrane_kolumny <- dplyr::select(tabela, Attrition, MonthlyIncome, Age)
miss_var_summary(wybrane_kolumny)
```

Wizualizacja braków danych w formie wykresu słupkowego. Poniżej
wyświetlane są zależności pomiędzy brakami danych. Z wykresu wynika, że
nie ma wzorca braku danych, są one niezależne. Jest niewiele przypadków
(łącznie 34), gdzie brakuje więcej niż jednej zmiennej w wierszu, ale
nie można tego uznać za regułę.

```{r echo=TRUE}
gg_miss_upset(tabela)
```

Kolejnym krokiem w przygotowaniu danych do ich póżniejszej analizy jest
sprawdzenie ich spójności. Dane powinny spełniać określone przez
analityka reguły, aby nie fałszowały późniejszych obliczeń. W tym
projekcie określono pięć reguł, które musiały zostać spełnione przez
odpowiednie zmienne. Są to kolejno: wiek pracownika większy lub równy od
18 i mniejszy od 100, odejście pracownika z firmy ma mieć wartość prawda
lub fałsz, miesięczny dochód większy od zera oraz lata pracy z firmie
większe lub równe zero.

```{r}
RULE <- editset(c(
  "Age >= 18",
  "Age <100",
  "Attrition %in% c('Yes','No')",
  "MonthlyIncome > 0",
  "YearsAtCompany >= 0"
))
RULE
```

Wynik analizy przedstawia liczbę naruszeń określonych reguł w zbiorze
danych, wskazując, które zmienne nie spełniają założeń dotyczących
poprawności wartości. Wykres dodatkowo wizualizuje skalę tych naruszeń,
co pozwala na szybkie zidentyfikowanie obszarów wymagających korekty.

```{r}
violations <- violatedEdits(RULE, tabela)
summary(violations)
summary(violatedEdits(RULE, tabela))
plot(violations)
```

Zidentyfikowane w poprzednim kroku naruszenia reguł zamieniono na NA -
puste wartości. W kolejnych krokach dane te zostaną wyepłnione wybraną
metodą.

```{r}
for (i in 1:nrow(violations)) {
  for (j in 1:ncol(violations)) {
    if (!is.na(violations[i, j]) && violations[i, j]) {
      dane[i, colnames(violations)[j]] <- NA
    }
  }
}
```

Funkcja kNN() z pakietu VIM uzupełnia brakujące wartości w zbiorze
danych za pomocą metody k najbliższych sąsiadów (k-Nearest Neighbors,
k-NN). Wybiera k = 5 najbardziej podobnych obserwacji i na ich podstawie
imputuje brakujące wartości. Dzięki temu powstaje nowy zbiór danych
(tabela_knn), w którym luki w danych zostały zastąpione przewidywanymi
wartościami.

```{r}
tabela_knn <- kNN(tabela, k = 5)
sum(is.na(tabela_knn))
```

Poniższy wykres przedstawia wartości odstające w badanej populacji.

```{r}
boxplot(tabela$Age)
boxplot(tabela$MonthlyIncome)
```

### **Podsumowanie**

Proces oczyszczania danych pozwolił na identyfikację brakujących
wartości oraz niezgodności w zbiorze, co umożliwiło ich skuteczną
korektę. Zastosowane metody wizualizacji i analizy wykazały, że trzy
zmienne zawierały braki, które następnie uzupełniono metodą imputacji.
Dodatkowo zweryfikowano zgodność danych z określonymi regułami i
skorygowano błędne wartości, aby zapewnić ich spójność. Finalnie,
oczyszczony zbiór danych jest gotowy do dalszej analizy, eliminując
ryzyko błędnych wniosków wynikających z braków i niespójności.

# **Etap 2. Data wrangling**

### **Wstęp**

W celu lepszego zrozumienia struktury zatrudnienia i wynagrodzeń w
firmie dokonano filtrowania oraz analizy wybranych zmiennych. Szczególną
uwagę poświęcono młodym pracownikom o niskich dochodach i krótkim stażu,
a także ogólnej strukturze zatrudnienia w różnych działach i na
stanowiskach.

Poniżej zastosowano filtorowanie wybranych zmiennych. Wynik zawiera
pracowników młodych, o niskich dochodach i krótkim stażu u obecnego
menedżera, co może wskazywać na grupę o wyższym ryzyku rotacji lub
dopiero rozpoczynającą karierę.

```{r}

tabela_knn %>%
  filter(Age < 22, MonthlyIncome < 1500, YearsWithCurrManager < 5) %>%
  dplyr::select(Age, BusinessTravel, Department, Education, Gender, MonthlyIncome, YearsWithCurrManager)
  
```

Poniżej dokonano sortowania danych za pomocą jednej lub więcej
zmiennych. Dodatkowo użyto funkcji 'count', aby zliczyć posortowane
obserwacje. Z tego wiadomo na przykład, że w firmie pracowało więcej
mężczyzn niż kobiet lub że najwięcej pracowników pochodziło z działu
badań i rozwoju. #zamiast tego wykresiki ile % pracuje mezczyzni
kobiety, ile zrezygnowalo itd., w jakim wieku rezygnuja itd

```{r}
tabela_knn %>%
  count(Department)
tabela_knn %>%
  count(Gender)
tabela_knn %>%
  count(JobRole)
        
```

Zagłębiając się w funkcję sortowania, wykonano podsumowanie libczy osób
na danych stanowiskach wraz z podaniem średniego zarobku na tym
stanowisku. Uzyskane informacje posortowano malejąco. Z poniższej
analizy wynika, że najwięcej osób pracowało na stanowisku dyrektora ds.
sprzedaży, natomiast najmniej w dziale zasobów ludzkich. Średnio
najlepiej nagradzanym stanowiskiem był przedstawiciel handlowy,
natomiast najlepiej nagradzanym był manager.

```{r}
tabela_knn %>%
  group_by(JobRole) %>%
  summarise(
    Liczba_osób = n(),
    Średni_zarobek = mean(MonthlyIncome)
  ) %>%
  arrange(desc(Liczba_osób))
```

Wyświetlenie losowej próby danych za pomocą sample_n()

```{r}
tabela %>%
  sample_n(5)
```

### **Podsumowanie**

Analiza wykazała, że wśród młodych pracowników o niskich dochodach mogą
znajdować się osoby o wyższym ryzyku rotacji. Dodatkowo, struktura
zatrudnienia wskazuje na dominację mężczyzn w firmie oraz największą
liczbę pracowników w dziale badań i rozwoju. Pod względem wynagrodzenia
najlepiej opłacanym stanowiskiem był manager, co sugeruje istotne
różnice w wynagrodzeniach zależnie od roli w organizacji.

# **Etap 3. Data visualization**

### **Wstęp**

Analiza danych wizualizacyjnych pozwala na lepsze zrozumienie czynników
wpływających na satysfakcję i rotację pracowników. W niniejszym etapie
przedstawiono różne aspekty związane z zatrudnieniem, takie jak
wynagrodzenie, staż pracy, wykształcenie, wiek oraz satysfakcja
zawodowa, które mogą wpływać na decyzje o pozostaniu lub odejściu z
firmy. Pozwolą one na lepsze zrozumienie co motywuje pracowników do
opuszczania firmy.

### **Wykres 1 - Satysfakcja z pracy**

Poniższy wykres przedstawia jak pracownicy z podziałem na płeć oceniali
swoją staysfkację z pracy w czteropunktowej skali. Zdecydowanie więcej
mężczyzn wskazało dwa najwyższe poziomy zadowolenia w porównaniu do
kobiet.

```{r}
ggplot(tabela_knn, aes(x=JobSatisfaction)) +
  geom_histogram(bins=10) +
  labs(title="Satysfakcja z pracy", x="Ocena od 1 do 4", y="Liczba osób") +
  theme_bw() +
  facet_grid(~Gender)
```

### **Wykres 2 - Zależność wieku względem zarobków**

Ten punktowy wykres przedstawia zależność wieku pracownika względem jego
zarobków. W tym przypadku logiczne założenie, że wraz z wiekiem zarobki
powinny rosnąć jak najbardziej się sprawdza. Jak widać linia trendu jest
rosnącą funckją liniową, wskazującą na średni wzrost zarobków względem
wieku. Naturalnie występują wartości skrajnie odstające, gdzie 60 -
latek zarabia mniej niż 20 - latek czy 30 - latek. Dodatkowo wykres
podzielono względem płci. Linie trednu praktycznie się na siebie
nakładają, co wskazuje na to, że płeć nie ma zbytniego wpływu na zarobki
względem wieku - liczy się doświadczenie.

```{r}
ggplot(tabela_knn, aes(x=Age, y=MonthlyIncome, color=Gender)) +
  geom_point() +
  geom_smooth(method="lm") + 
  theme_light() +
  theme(legend.position = c(0.1, 0.85)) + 
  labs(
    title = "Zależność wieku względem zarobków",
    x = "Wiek",
    y = "Miesięczne zarobki") 
```

### **Wykres 3 - Zależność satysfakcji z pracy względem odejść praconików**

Na poniższym wykresie przedstawiono jak satysfakcja z pracy wpływa na
decyzję pracownika o odejściu. Zdecydowanie widać, iż więcej jest
pracowników, którzy zostają w firmie niż tych, którzy z niej odchodzą.
Badana populacja wykazuje się bardzo wysoką satysfakcją z pracy - tych,
którzy zostali i ocenili swoje zadowolonie najwyższym punktem jest
niemalże dwuktornie więcej niż tych najmniej zadowolonych. Natomiast
odejście z pracy nie do końca podyktowane jest małą satysfakcją z pracy.
Najwięcej pracowników, którzy odeszli z firmy ocenili swoje zadolowanie
na 3 w czterostopniowej skali. Zatem wysoka satysfakcja nie gwaratnuje
zatrzymanie pracownika.

```{r}
ggplot(data = tabela_knn, aes(x = JobSatisfaction, fill = Attrition)) +
  geom_histogram(binwidth = 1, position = "dodge", color = "black") +
  facet_grid(. ~ Attrition) +
  scale_fill_manual(values = c("skyblue", "orange")) +
  labs(
    title = "Rozkład satysfakcji pracy do odejść pracowników",
    x = "Satysfakcja z pracy",
    y = "Liczba osób",
    fill = "Odejście pracownika"
  ) +
  theme_minimal()
```

### **Wykres 4 - Zależność liczby lat pracy w firmie względem odejść**

Wykres ten pokazuje, jak liczba lat pracy rozkłada się w grupie
pracowników, którzy odeszli, w porównaniu do tych, którzy pozostali w
firmie. Widać bardzo wyraźnie, iż najwięcej ludzi odchodzi z pracy do 10
lat stażu. Później odsetek ten znacznie spada, a czasem nawet nie
występuje - staje się wyjątkiem. Mimo to należy zauważyć, że znaczna
większość pracowników nie decyduje się w ogóle regygnować z pracy w
przeciągu tych 10 pierwszych lat.

```{r}
ggplot(data = tabela_knn, aes(x = YearsAtCompany, fill = Attrition)) +
  geom_histogram(binwidth = 1, position = "dodge", color = "black") +
  facet_grid(. ~ Attrition) +
  scale_fill_manual(values = c("darkgreen", "orange")) +
  labs(
    title = "Zależność liczby lat pracy w firmie względem odejść",
    x = "liczby lat pracy w firmie",
    y = "Liczba osób",
    fill = "Odejście pracownika"
  ) +
  theme_minimal()
```

### **Wykres 5 - Zależność liczby stawki godzinowej względem odejść**

Rozkłady dla obu grup są bardzo podobne – zakres wartości, mediana oraz
rozstęp międzykwartylowy są niemal identyczne, co sugeruje, że wysokość
stawki godzinowej nie miała istotnego wpływu na decyzję o odejściu. Brak
wyraźnych różnic między grupami oznacza, że inne czynniki, a nie
wysokość wynagrodzenia godzinowego, mogły bardziej wpływać na rotację
pracowników.

```{r}
ggplot(tabela_knn, aes(x = Attrition, y = HourlyRate )) +
  geom_boxplot() +
  coord_flip()
  labs(
    title = "Wykres pudełkowy dla zmiennej Attrition",
    x = "Attrition (Yes/No)",
    y = "HourlyRate"
  ) +
  theme_minimal()
```

### **Wykres 6 - Zależność liczby lat od ostatniego awansu względem odejść**

Wykres ten ma rozkład bardzo podobny do czwartego - większość
parcowników odchodzi kiedy od ostatniego awansu nie minęło więcej niż 3
lata. Może to wskazywać na potrzebę nagradzania pracowników promocją w
pierwszych latach jego stażu pracy.

```{r}
ggplot(data = tabela_knn, aes(x = YearsSinceLastPromotion, fill = Attrition)) +
  geom_histogram(binwidth = 1, position = "dodge", color = "white") +
  facet_grid(. ~ Attrition) +
  scale_fill_manual(values = c("skyblue", "violet")) +
  labs(
    title = "Zależność liczby lat od ostatniego awansu względem odejść",
    x = "lata od ostatniego awansu",
    y = "Liczba osób",
    fill = "Odejście pracownika"
  ) +
  theme_minimal()
```

### **Wykres 7 - Korelacja rotacji pomiędzy działami względem odejść**

Wykres ten przedstawia zestawienie działów i odejść pracowników. Można
zauważyć, że są one na podobnym poziomie - największa różnica to 6
punktów procentowych. Wskazuje to na niewielki wpływ tej zmiennej na
badanie motywacji pracowników do zmieniania miejsca pracy.

```{r}
data_percent <- tabela_knn %>%
  group_by(Department, Attrition) %>%
  summarise(count = n()) %>%
  group_by(Department) %>%
  mutate(percent = count / sum(count) * 100)

ggplot(data_percent, aes(x=Department, y=count, fill=Attrition)) +
  geom_bar(stat="identity", position="dodge") +
  geom_text(aes(label=sprintf("%.1f%%", percent)), position=position_dodge(width=0.9), vjust=-0.25) +
  theme_light() +
  labs(
    title = "Zależność rotacji pracownikow pomiedzy dzialami a odejscia z pracy",
    x = "Dział",
    y = "Liczba osób",
    fill = "Odejście pracownika"
  ) +
  theme(legend.position = c(0.85, 0.85))
```

### **Wykres 8 - Korelacja wybranych zmiennych (wiek, dochód, staż pracy, satysfakcja z pracy) względem odejść pracowników**

Analizując korelacje zmiennej odejścia pracowników z innymi zmiennymi,
można zauważyć następujące zależności: --- Korelacja z wiekiem (-16,5%)
– starsi pracownicy rzadziej odchodzą z firmy, co może wynikać z
większej stabilności zawodowej lub większych korzyści związanych z
długoterminowym zatrudnieniem. --- Korelacja z miesięcznym dochodem
(-15,5%) – osoby zarabiające więcej są mniej skłonne do odejścia, co
może wskazywać na wpływ wynagrodzenia jako czynnika motywującego do
pozostania w firmie. - Korelacja ze stażem pracy w firmie (-13,6%) –
dłuższy staż pracy wiąże się z mniejszym prawdopodobieństwem rezygnacji,
co może oznaczać, że pracownicy przywiązują się do organizacji wraz z
upływem czasu. - Korelacja z satysfakcją z pracy (-10,6%) – choć relacja
jest stosunkowo słaba, można zauważyć, że osoby mniej zadowolone z pracy
częściej odchodzą, co potwierdza intuicyjny związek między satysfakcją a
lojalnością wobec firmy.

```{r}
# Tworzenie zmiennej binarnej dla Attrition
tabela_knn$Attrition_bin <- ifelse(tabela_knn$Attrition == "Yes", 1, 0)

# Wybrane zmienne do analizy
selected_vars <- tabela_knn[, c("Age", "MonthlyIncome", "JobSatisfaction", "YearsAtCompany", "Attrition_bin")]

# Obliczenie macierzy korelacji
cor_matrix <- cor(selected_vars, use = "complete.obs")

# Zamiana macierzy korelacji na procenty
cor_matrix_percent <- cor_matrix * 100

# Przekształcenie macierzy do formatu długiego
melted_cor_matrix <- melt(cor_matrix_percent)

# Tworzenie heatmapy z wartościami procentowymi
ggplot(data = melted_cor_matrix, aes(x = Var1, y = Var2, fill = value)) + 
  geom_tile(color = "white") +
  scale_fill_gradient2(low = "darkblue", high = "darkred", mid = "white", midpoint = 0, limit = c(-100, 100), space = "Lab", name="Korelacja (%)") +
  geom_text(aes(label = sprintf("%.1f%%", value)), color = "black", size = 4) +  # Dodanie etykiet procentowych
  theme_minimal() + 
  theme(axis.text.x = element_text(angle = 45, vjust = 1, hjust = 1)) +
  coord_fixed()
```

### **Wykres 9 - Korelacja wybranych zmiennych (płec, wiek, stan cywilny) względem odejść pracowników**

-   Proporcje odejść wśród mężczyzn i kobiet są bardzo zbliżone. Płeć
    nie wydaje się zatem istotnym czynnikiem wpływającym na odejścia.
-   Osoby stanu wolnego mają wyraźnie wyższą skłonność do odejścia w
    porównaniu do osób zamężnych/żonatych oraz rozwiedzionych.
-   Osoby, które odchodzą, częściej otrzymują niższe wynagrodzenie.
    Widać największą różnicę w przedziale do około 5000 jednostek – tu
    występuje najwięcej odejść.
-   Nadgodziny zwiększają odejścia. Jeśli pracownicy pracują ponad
    normę, mogą być bardziej skłonni do rezygnacji.

```{r}
# Tworzenie zmiennej binarnej dla Attrition (1 = Yes, 0 = No)
tabela_knn$Attrition_bin <- ifelse(tabela_knn$Attrition == "Yes", 1, 0)

# 1. Rozkład odejść w zależności od płci (Gender)
ggplot(tabela_knn, aes(x = Gender, fill = Attrition)) +
  geom_bar(position = "fill") +
  labs(title = "Rozkład odejść w zależności od płci", y = "Proporcja", x = "Płeć") +
  scale_fill_manual(values = c("No" = "lightblue", "Yes" = "darkred"), name = "Attrition") +
  theme_minimal()

# 2. Rozkład odejść w zależności od stanu cywilnego (MaritalStatus)
ggplot(tabela_knn, aes(x = MaritalStatus, fill = Attrition)) +
  geom_bar(position = "fill") +
  labs(title = "Rozkład odejść w zależności od stanu cywilnego", y = "Proporcja", x = "Stan cywilny") +
  scale_fill_manual(values = c("No" = "lightblue", "Yes" = "darkred"), name = "Attrition") +
  theme_minimal()

# 3. Wpływ wynagrodzenia (MonthlyIncome) na odejścia
ggplot(tabela_knn, aes(x = MonthlyIncome, fill = Attrition)) +
  geom_density(alpha = 0.5) +
  labs(title = "Wpływ wynagrodzenia na odejścia", x = "Miesięczne wynagrodzenie", y = "Gęstość") +
  scale_fill_manual(values = c("No" = "lightblue", "Yes" = "darkred"), name = "Attrition") +
  theme_minimal()

# 4. Odejścia w zależności od liczby godzin pracy (OverTime)
ggplot(tabela_knn, aes(x = OverTime, fill = Attrition)) +
  geom_bar(position = "fill") +
  labs(title = "Odejścia a nadgodziny", y = "Proporcja", x = "Nadgodziny") +
  scale_fill_manual(values = c("No" = "lightblue", "Yes" = "darkred"), name = "Attrition") +
  theme_minimal()

```

### **Podsumowanie**

Przedstawione wizualizacje dostarczają cennych informacji na temat
czynników determinujących satysfakcję i rotację pracowników. Widać
wyraźne zależności między stażem pracy, wynagrodzeniem oraz awansami a
decyzją o odejściu, natomiast płeć nie wydaje się istotnym czynnikiem
wpływającym na rotację. Najbardziej narażeni na odejście są pracownicy
we wczesnym etapie kariery, zwłaszcza jeśli ich wynagrodzenie nie rośnie
lub nie otrzymują awansu. Wyniki te mogą być pomocne w opracowaniu
skutecznych strategii zarządzania zasobami ludzkimi, które pozwolą na
zwiększenie retencji pracowników i poprawę ich satysfakcji zawodowej.

# **Etap 3. Analiza opisowa i wnioskowanie statystyczne**

### **Wstęp**

Analiza statystyczna pozwala zrozumieć, jakie czynniki mogą wpływać na
decyzję pracowników o odejściu z firmy. Wykorzystane metody, takie jak
testy t-Studenta, ANOVA, analiza korelacji czy regresja liniowa,
pomagają w identyfikacji zależności między zmiennymi. Szczególną uwagę
poświęcono zróżnicowaniu dochodów, wpływowi wieku na decyzje o
pozostaniu w firmie oraz nierównościom w rozkładzie wieku.

### **Podstawowe statystyki wieku w zależności od odejścia**

Tabela pokazuje średni dochód, medianę oraz odchylenie standardowe
wynagrodzenia dla dwóch grup pracowników - tych którzy odeszli z firmy i
tych którzy w niej zostali. Pracownicy, którzy nie odeszli, mają wyższy
średni dochód niż ci, którzy odeszli. To sugeruje, że osoby z niższym
wynagrodzeniem częściej odchodzą. Mediana również pokazuje znaczącą
różnicę: 5189.5 (pozostali) vs. 3017.5 (odeszli). Oznacza to, że
większość osób odchodzących zarabiała znacznie mniej niż większość tych,
którzy zostali. W obu grupach odchylenie standardowe jest wysokie, co
oznacza duże zróżnicowanie wynagrodzeń. Jednak pracownicy, którzy
pozostali, mają większe zróżnicowanie płac (4775 vs. 3662), co sugeruje,
że w tej grupie mogą być zarówno osoby z wysokimi, jak i niskimi
zarobkami.

```{r}
income_summary <- tabela_knn %>% group_by(Attrition) %>%
summarise(Średni_dochód = round(mean(MonthlyIncome, na.rm = TRUE), 0),
Mediana_dochodu = median(MonthlyIncome, na.rm = TRUE),
Odchylenie_standardowe = round(sd(MonthlyIncome, na.rm = TRUE), 0))

print(income_summary)
```

### **Miary pozycyjne**

Wyniki przedstawiają kwartyle oraz rozstęp międzykwartylowy (IQR) dla
wieku. Wynika z tego, że: - 25% obserwacji ma wartość wieku mniejszą lub
równą 30 - Połowa wartości wieku jest mniejsza lub równa 35 - 75%
obserwacji ma wartość wieku mniejszą lub równą 43 - 13 - zakres, w
którym znajduje się środkowe 50% danych

```{r}
quantile(tabela_knn$Age, probs = c(0.25, 0.5, 0.75))
IQR(tabela_knn$Age)
```

### **Miary zróżnicowania**

Policzono trzy miary zróżnicowania, kolejno: rozstęp, wariancję i
odchylenie standardowe. Wyniki są następujące: - Najmłodsza osoba w
zbiorze danych ma 18 lat, a najstarsza 60 lat (zakres wieku to 42
lata) - wysoka wartość wariancji sugeruje, że wartości są rozproszone i
zróżnicowanie - przeciętnie, wartości wieku różnią się od średniej o
prawie 9 lat - dane są stosunkowo wysoko zróżnicowane względem ich
średniej wartości

```{r}
range(tabela_knn$Age)
var(tabela_knn$Age)
sd(tabela_knn$Age)
cv_age <- sd(tabela_knn$Age) / mean(tabela_knn$Age) * 100
cv_age
```

### **Analiza rozkładu danych**

Poniżej, obliczono wartość skośności oraz kurtozy, aby określić rozkład
danych. Skośność wieku wynosi 0,46 - dodatnia wartość wskazuje na
skośność prawostronną oraz więcej młodszych pracowników. Kurtoza wieku
wynosi 2,67, co oznacza, że rozkład wieku jest lekko spłaszczony rozkład
w porównaniu do normalnego.

```{r}
skewness(tabela_knn$Age)
kurtosis(tabela_knn$Age)
```

### **Reguła empiryczna**

W celu policzenia reguł empirycznych wybrano trzy wartości: 68%, 95% i
99,7% obserwacji. Oznacza to, że: - 68% pracowników mieści się w
przedziale 27-46 lat - 95% mieści się w przedziale 19-55 lat - 99,7%
mieści się w przedziale 10-64 lat

```{r}
mean_age <- mean(tabela_knn$Age)
sd_age <- sd(tabela_knn$Age)
c(mean_age - sd_age, mean_age + sd_age)  # 68% obserwacji
c(mean_age - 2*sd_age, mean_age + 2*sd_age)  # 95% obserwacji
c(mean_age - 3*sd_age, mean_age + 3*sd_age)  # 99.7% obserwacji
```

### **Testy normlaności**

Test Shapiro-Wilka służy do sprawdzenia normalności rozkładu danej
zmiennej. Hipotezowa zerowa mówi, że dane pochodzą z rozkładu zerowego,
na rzecz alternatywy, że tak nie jest. Z racji, że wartość p-value jest
niższa niż 0.01 odrzucamy hipotezę zerową na rzecz alternatywy. Oznacza
to, że rozkład wieku nie jest normalny w obydwóch badanych przypadkach
zmiennych.

```{r}
shapiro.test(tabela_knn$Age)
shapiro.test(tabela_knn$TotalWorkingYears)
```

### **Test t-Studenta**

Zastosowano test t-Studenta, aby porównać średni wiek pracowników,
którzy zostali w firmie z tymi, którzy odeszli. Wyniki są następujące: -
P-value jest ekstremalnie niskie (p \< 0.05), więc istnieje istotna
statystycznie różnica między średnimi wieku pracowników, którzy zostali,
a tych, którzy odeszli. - Średnia wieku pracowników, którzy pozostali w
firmie, wynosi 37.50 lat, podczas gdy średnia wieku osób, które odeszły,
to 33.33 lat. - Przedział ufności (2.83 – 5.51) nie obejmuje zera, co
dodatkowo potwierdza, że różnica między grupami jest statystycznie
istotna.

```{r}
t.test(Age ~ Attrition, data = tabela_knn)
```

### **ANOVA**

Analiza wariancji została zastosowana do sprawdzenia, czy istnieją
istotne różnice w liczbie lat pracy między pracownikami różnych działów.
Wnioski są następujące: - P-value = 0.83, co oznacza, że nie ma
istotnych statystycznie różnic w liczbie lat pracy - Niska wartość F
(0.18) sugeruje, że różnice między średnimi dla działów są bardzo małe w
porównaniu do zmienności wewnątrz grup. Przynależność do działu nie
wpływa istotnie na liczbę lat pracy – staż pracowników jest podobny
niezależnie od działu.

```{r}
anova_model <- aov(TotalWorkingYears ~ Department, data = tabela_knn)
summary(anova_model)
```

### **Test chi-kwadrat**

Test Chi-kwadrat został użyty do zbadania, czy istnieje zależność między
odejściem pracownika z firmy a poziomem wykształcenia. Wnioski są
następujące: - p-value = 0.314, co oznacza, że poziom wykształcenia nie
ma istotnego wpływu na decyzję o odejściu z firmy. - staystyka jest
niska, co oznacza, że różnice między rzeczywistymi a oczekiwanymi
wartościami są niewielkie. Wniosek: Wykształcenie nie wpływa istotnie na
rotację pracowników.

```{r}
chisq.test(table(tabela_knn$Attrition, tabela_knn$Education))
```

### **Test chi-kwadrat 2**

Test Chi-kwadrat został użyty do zbadania, czy istnieje zależność między
odejściem pracownika z firmy a stanowiskiem. Wnioski są następujące: -
p-value \< 0.05 co oznacza, że stanowisko ma bardzo duże znaczenie w
kontekście odejść z pracy - staystyka jest wysoka, co oznacza, różnice
między rzeczywistymi a oczekiwanymi wartościami są duże. Wniosek:
Odejścia są silnie zależne od stanowiska. Niektóre stanowiska mogą mieć
znacznie większą rotację niż inne.

```{r}
chisq.test(table(tabela_knn$Attrition, tabela_knn$JobRole))
```

### **Test korelacji Pearsona**

Zbadano korelację pomiędzy wiekiem a całkowitą liczbą lat pracy. Wysoka
wartość statystyki wskazuje na silną zależność między zmiennymi. Bardzo
niska wartość p-value oznacza, że możemy odrzucić hipotezę zerową
stanowiącą o braku korelacji pomiędzy wiekiem a całkowitą liczbą lat
pracy. Całkiem wysoka wartość współczynnika oznacza, że im wyższy wiek,
tym większa liczba lat przepracowanych.

```{r}
cor.test(tabela_knn$Age, tabela_knn$TotalWorkingYears)
```

### **Regresja liniowa**

Poniżej sformułowano regresję liniową, w której odejscia z pracy są
wyjaśniane przez wiek oraz dochód. Z regresji tej wynika, że: - każdy
dodatkowy rok życia zmniejsza prawdopodobienstwo odejścia z pracy o
0.00465 - z każdym wzrostem miesięcznego wynagrodzenia o 1 zmniejsza
prawdopodobienstwo odejścia z pracy o 0.00000736 - zwiększenie dystansu
od domu o 1 jednostkę zwiększa prawdopodobienstwo odejścia z pracy o
0.00382 - kazdy dodatkoy rok pracy w firmie zmniejsza prawdopodobienstwo
odejścia z pracy o 0.00669 - kiedy pracownik ma nadgodziny to zwiększa
się prawdopodobienstwo odejścia z pracy o 0.18509, niż gdyby ich nie
miał . Wszystkie zmienne są istotne statystycznie na poziomie
przynajmniej 1%. Model wyjaśniany jest w 11,3%.

```{r}
tabela_knn_num <- tabela_knn
tabela_knn_num$Attrition <- as.numeric(as.factor(tabela_knn_num$Attrition)) - 1 
tabela_knn_num$OverTime <- as.numeric(as.factor(tabela_knn_num$OverTime)) - 1
reg_model <- lm(Attrition ~ Age+MonthlyIncome+DistanceFromHome+JobSatisfaction+YearsAtCompany+OverTime+YearsSinceLastPromotion, data = tabela_knn_num)
summary(reg_model)
```

### **Współczynnik Giniego**

Współczynnik Giniego mierzy nierówność rozkładu danej zmiennej – w tym
przypadku wieku. Wiek w tej populacji jest stosunkowo równomiernie
rozłożony, z niewielkimi różnicami między wartościami.

```{r}
gini_coefficient <- Gini(tabela_knn$Age)
gini_coefficient
```

### **Krzywa Lorenza**

Krzywa Lorenza przedstawia nierówność rozkładu danej zmiennej – w tym
przypadku wieku. Czarna linia diagonalna – reprezentuje idealną równość
(każdy ma taki sam wiek). Niebieska krzywa – pokazuje rzeczywisty
rozkład wieku. Im bardziej oddala się od linii równości, tym większa
nierówność. Krzywa Lorenza znajduje się blisko linii równości, co
oznacza, że wiek jest stosunkowo równomiernie rozłożony.

```{r}
plot(Lc(tabela_knn$Age), col = "blue", lwd = 2, main = "Krzywa Lorenza dla wieku")
```

### **Różnice wieku między osobami, które odeszły i zostały**

Pracownicy, którzy pozostali w firmie („No”), mają średni wiek 37,5
roku, podczas gdy ci, którzy odeszli („Yes”), średnio 33,33 roku. Test t
(Welcha) wykazał istotną statystycznie różnicę (t = 6.13, p \< 0.001),
co wskazuje, że młodsi pracownicy częściej odchodzą z pracy. Rozkłady
danych pokazują większą gęstość młodszych osób w grupie „Yes” oraz
starszych w grupie „No”.

```{r}
ggstatsplot::ggbetweenstats(data = tabela_knn, x = Attrition, y = Age,
title = "Porównanie wieku między osobami, które odeszły i zostały", xlab
= "Attrition (Czy pracownik odszedł?)", ylab = "Wiek", messages = FALSE)
```

### **Porównanie miesięcznych dochodów między osobami, które odeszły i zostały**

Pracownicy, którzy pozostali w firmie („No”), mają średni miesięczny
dochód μ = 6766.73, natomiast ci, którzy odeszli („Yes”), μ = 4725.49.
Test t (Welcha) wskazuje istotną różnicę (t = 7.23, p \< 0.001), co
sugeruje, że osoby o niższych dochodach częściej odchodzą. Rozkłady
pokazują większą gęstość wyższych dochodów w grupie „No” oraz niższych w
grupie „Yes”.

```{r}
ggstatsplot::ggbetweenstats(data = tabela_knn, x = Attrition, y =
MonthlyIncome, title = "Porównanie miesięcznych dochodów między osobami,
które odeszły i zostały", xlab = "Attrition (Czy pracownik odszedł?)",
ylab = "Miesięczny dochód", messages = FALSE )
```

### **Podsumowanie**

Przeprowadzone analizy wskazują, że osoby o niższych dochodach oraz
młodsi pracownicy częściej decydują się na odejście. Dodatkowo, zmienne
takie jak odległość od miejsca pracy czy konieczność pracy w
nadgodzinach również wpływają na rotację pracowników. Wyniki te mogą być
cenną wskazówką dla pracodawców w kontekście strategii retencji i
polityki wynagrodzeń.

Projekt koncentrował się na analizie odejść pracowników (Attrition) w
kontekście kluczowych zmiennych, takich jak wiek i miesięczne dochody.
Wykazano, że młodsi pracownicy oraz osoby o niższych zarobkach częściej
opuszczają firmę, co potwierdziły istotne statystycznie testy t
(Welcha). Rozkłady danych pokazały różnice w strukturze grup „zostałych”
i „odeszłych”, podkreślając istotne wzorce w zatrzymywaniu pracowników.
Średni wiek osób, które pozostały, wynosił 37,5 roku, podczas gdy tych,
którzy odeszli, 33,33 roku, a średnie miesięczne dochody w tych grupach
wynosiły odpowiednio 6766,73 i 4725,49. Analiza dostarczyła cennych
informacji dla działu HR, wskazując na konieczność zwiększenia wsparcia
dla młodszych pracowników i tych z niższymi dochodami. Wyniki te mogą
pomóc w opracowaniu strategii retencji, minimalizując przyszłe odejścia
z pracy.
